臺灣高等法院刑事判決　　　　　　　　 96年度上易字第238號
上　訴　人　臺灣臺北地方法院檢察署檢察官
上　訴　人
即　被　告　甲○○
上列上訴人等因被告傷害案件，不服臺灣臺北地方法院95年度易
字第1624號，中華民國95年12月7日第一審判決（起訴案號：臺
灣臺北地方法院檢察署95年度偵字第5018號），提起上訴，本院
判決如下：
    主  文
原判決撤銷。
甲○○傷害人之身體，處拘役參拾日，如易科罰金，以參佰元即
新台幣玖佰元折算壹日。
    事  實
一、甲○○於民國95年1月11日22時許，與友人吳培德、陳昌海
    、廖文漳共4人及同行（計程車服務業）賴嘉隆（以上4人另
    經檢察官處分不起訴確定）等人，一起在臺北市○○區○○
    路189號「85℃咖啡店」內消費。適乙○○亦坐在店內鄰桌
    消費。期間乙○○無故突將其所購買未飲磬之咖啡杯，往甲
    ○○與友人所坐之方向丟擲，遂擊中背對而坐之甲○○身體
    。甲○○頓時心生不滿，立即起身察看。乙○○隨即起身走
    向甲○○，欲伸手拿回其先前所丟擲之咖啡杯，但未向甲○
    ○致歉，甲○○見此情狀益加憤怒，即與之理論，二人因而
    發生口角。詎甲○○竟基於傷害之犯意，出手與乙○○拉扯
    ，並以手推乙○○，致乙○○撞及停放店前之機車倒臥在地
    ，甲○○之友人亦紛紛起身，該店之負責人李振華見狀，為
    免事態擴大，立即上前用身體隔開雙方，甲○○始行停手，
    乙○○因而受有右臉擦傷0.5×0.5公分、右臉撕裂傷1×0.5
    ×0.5公分、右膝擦傷1×1公分、0.5×0.5公分、左小腿擦
    傷0.5×0.5公分等傷害。
二、案經乙○○訴由臺北市政府警察局中山分局報告臺灣臺北地
    方法院檢察署檢察官偵查起訴。
    理  由
一、訊據上訴人即被告甲○○固坦承於上揭時、地，因遭告訴人
    乙○○所丟擲之咖啡杯擊中，而與告訴人發生口角，惟矢口
    否認有何傷害告訴人之犯行，辯稱：渠上前與告訴人理論，
    係告訴人以手毆打渠臉部，致渠之眼鏡掉落地上而毀損云云
    。惟查:
（一）被告於上揭時、地，曾與告訴人乙○○發生拉扯、推擠之
      肢體衝突，期間告訴人乙○○曾撞及停放店前之機車倒臥
      在地等情，為被告所自承不諱，並據證人即告訴人乙○○
      結證在案（見原審95年10月19日審判筆錄）。
（二）告訴人乙○○因與被告發生上述衝突而撞及機車，致其因
      而受有右臉擦傷0.5×0.5公分、右臉撕裂傷1×0.5×0.5
      公分、右膝擦傷1×1公分、0.5×0.5公分、左小腿擦傷0.
      5×0.5公分等傷害一情，亦據證人乙○○結證在卷，並有
      馬偕紀念醫院所出具之診斷證明書一紙在卷可稽（參偵卷
      第8頁，內載乙○○於95年1月11日22時38分急診就醫，病
      名為右臉擦傷《0.5×0.5公分》、右臉撕裂傷《1×0.5×
      0.5公分》、右膝擦傷《1×1公分、0.5×0.5公分》、左
      小腿擦傷《0.5×0.5公分》）。被告雖否認告訴人當時受
      有傷害，並以前詞置辯。惟被告自承當日確曾與告訴人發
      生拉扯，並曾用手推告訴人，致告訴人跌倒撞及機車等情
      不諱（見原審95年9月1日準備程序筆錄）；參以證人即據
      報前往處理之員警李建佑於原審審理中結證稱：告訴人身
      上有擦傷的痕跡，臉部有傷，告訴人在現場沒有提出告訴
      ，所以我請告訴人先行就醫，並告知如果要告訴必須提出
      照片及驗傷單等語（見原審95年10月19日審判筆錄）在案
      。足見告訴人確於上開衝突過程中受有上述傷害無訛，被
      告否認告訴人當時受有傷害云云，顯無可採。
（三）被告於原審審理時亦自承: 「告訴人推我一把，我很不滿
      ，我是有心態要打他，我作勢要打他，但我朋友叫我不要
      鬧事，我是有與告訴人拉扯。」等語（見原審95年11月14
      日審判筆錄第12頁）。足證被告在出手拉扯及推告訴人之
      際，主觀上已有傷害告訴人之意，而非僅出於自我防衛之
      意思。告訴人任意丟擲咖啡杯擊中被告固有可議，且係屬
      對被告之不法侵害，但在該只咖啡杯掉落地面後，告訴人
      之侵害行為已經停止，被告在該侵害行為已經停止之情況
      下，因心中之不滿，始決意出手與告訴人拉扯，期間並用
      手推告訴人，致告訴人跌倒受傷，其傷害告訴人之犯意與
      行為，均已至為明確。
（四）至告訴人乙○○另指稱: 伊右膝蓋的傷是被告持棒球棍毆
      打所致云云（見原審95年10月19日審判筆錄第4頁）。經
      查，證人廖文漳於警詢時雖曾證稱: 「當時現場很混亂，
      我只看到甲○○回車上拿球棒。」等語（參偵卷第25頁）
      ，惟證人廖文漳於詢稱：「（甲○○是否有持該球棒毆打
      被害人?）我沒有看到。」（參偵卷第26頁）；而另證人
      李振華即「85℃咖啡店」之老闆於原審審理時則證稱：「
      （有無看到木棍類的東西?）我沒有看得很清楚。」等語
      （參原審95年11月14日審判筆錄第3頁）。參之告訴人之
      右膝蓋所受傷害係擦傷，亦有上開診斷證明書在卷可稽；
      而告訴人於偵查中所提出之受傷照片，其中右膝蓋之傷的
      外觀為：略呈圓形，且表層皮膚已有破皮之現象，且該破
      皮有捲曲向一側之情形，此有照片在卷可考（參偵卷第10
      3頁）；衡諸日常生活經驗，果告訴人膝蓋確係經被告持
      棒球棍之鈍器毆擊，當非破皮捲曲之傷，此外亦無其他積
      極證據足資證明告訴人之膝蓋所受之上述傷害係被告持球
      棒毆打所致，自難徒憑告訴人之片面指訴而據以認定。
（五）至告訴人於警詢時另指稱: 有人拿椅子要打伊，但被伊躲
      過沒有打中等語。被告則辯稱: 是告訴人拿椅子作勢要丟
      ，伊的朋友將之搶下來，沒有拿椅子要攻擊告訴人云云。
      惟證人李振華於原審審理時結證稱: 「我有看到有用我們
      的椅子來摔。」、「是被告那邊的人拿椅子。」、「被告
      這方的人是拿椅子起來想要打下去，我剛好看到，本來都
      沒有拿東西，被告這方的人就拿椅子要砸下去，我看到了
      就趕快去阻止。」、「我去阻擋後情況有好轉。」等語（
      見原審95年11月14日審判筆錄第3、4頁）。是足證在被告
      與告訴人衝突過程中，被告之友人確曾拿店內椅子作勢毆
      打告訴人無訛；惟依證人李振華上開證詞，被告之友人持
      椅子在攻擊告訴人之前已遭阻止，於法自難認被告亦有持
      店內椅子毆打告訴人之事實。
（六）被告辯稱: 衝突後渠繼續留在現場喝咖啡，告訴人也坐在
      原位，警察大概15分鐘後到，渠有在場，並跟警察講剛才
      發生的經過情況云云。是被告是否合於自首之要件，即有
      究明之必要。質之證人李建佑於原審審理時結證稱: 到現
      場時是告訴人先說他被被告打，被告當時和他朋友還坐在
      位子上，我才去查驗他們的身分及瞭解當時的情形。當時
      被告與告訴人各說各話，我有問被告被害人的傷是否他們
      造成的，他們否認等語（見原審95年10月19日審判筆錄）
      。足認係告訴人先向員警林建佑先提出指訴，且被告當時
      並未有坦承犯行，是被告顯無自首犯罪之可言。
（七）綜上，本件被告傷害告訴人之犯行，事證明確，洵堪認定
      ，應依法論科。
二、被告行為後，刑法於94年1月7日修正通過，於94年2月2日公
    布，並於95年7月1日施行。按行為後法律有變更者，適用行
    為時之法律，但行為後之法律有利於行為人者，適用最有利
    於行為人之法律，現行刑法第2條第1項訂有明文。又本次刑
    法修正之比較新舊法，應就罪刑有關之共犯、未遂犯、想像
    競合犯、牽連犯、連續犯、結合犯，以及累犯加重、自首減
    輕暨其他法定加減原因（如身分加減）與加減例等一切情形
    ，綜其全部罪刑之結果而為比較（最高法院95年5月23日著
    有95年度第8次刑庭會議決議參照。）合先敘明。經查：
（一）本件被告行為時之刑法第277條第1項之法定刑為「1年以
      下有期徒刑、拘役或1000元以下罰金。」。又依被告行為
      時之刑法第33條第5款規定：罰金為1元以上，及罰金罰鍰
      提高標準條例第1條前段規定：依法律應處罰金、罰鍰者
      ，就其原定數額得提高為2倍至10倍。是被告行為時罰金
      刑部分經提高後為1元以上10000元以下，經折算為新臺幣
      後，為新臺幣3元以上3萬元以下。而95年7月1日公布施行
      之刑法第33條第5款規定：罰金為新臺幣1000元以上，另
      刑法施行法第1條之1規定：中華民國94年1月7日刑法修正
      施行後，刑法分則編所定罰金之貨幣單位為新臺幣。94
      年1月7日刑法修正時，刑法分則編未修正之條有定有罰金
      者，自94年1月7日刑法修正施行後，就其所定數額提高為
      30倍。但72年6月26日至94年1月7日新增或修正之條文，
      就其所定數額提高為3倍。刑法277條第1項前段係屬76年6
      月26日前之規定，是依上開規定，罰金部分應提高為30倍
      。則刑法第277條第1項前段之罰金刑部分變更為新臺幣
      1000元以上3萬元以下。經比較新、舊法之結果，被告行
      為時之舊法對其較為有利。
（二）本件被告行為時之刑法第41條第1項前段規定：「犯最重
      本刑為5年以下有期徒刑以下之刑之罪，而受6個月以下有
      期徒刑或拘役之宣告，因身體、教育、職業、家庭之關係
      或其他正當事由，執行顯有困難者，得以1元以上3元以下
      折算1日，易科罰金。」。參酌被告行為時之修正前罰金
      罰鍰提高標準條例第2條前段（現已刪除）規定，就其原
      定數額提高為100倍折算1日，則本件被告行為時之易科罰
      金折算標準，應以銀元300元折算1日，經折算為新臺幣後
      ，應以新臺幣900元折算為1日。而95年7月1日修正公布施
      行之刑法第41條第1項前段則規定：「犯最重本刑為5年以
      下有期徒刑以下之刑之罪，而受6個月以下有期徒刑或拘
      役之宣告者，得以新臺幣1000元、2000元或3000元折算1
      日，易科罰金。」。比較新、舊法結果，以舊法之規定，
      較有利於被告。
（三）綜合上述各條文修正前、後之比較，揆諸前揭最高法院決
      議及修正後刑法第2條第1項前段、後段規定之「從舊、從
      輕」原則，自應適用被告行為時之法律，即修正前刑法之
      相關規定及罰金罰鍰提高標準條例第1條前段及修正前之
      罰金罰鍰提高標條例第2條規定，予以論處。
三、核被告所為，係犯刑法第277條第1項之傷害罪。
四、原審以被告事證明確，而予論科，固非無見。惟查本件事端
    起於告訴人，且告訴人於事發後未向被告致歉，致事端擴大
    ，而有本案之發生，原審於審酌刑法第57條第所列事項為科
    刑輕重標準時，並未審酌被告犯罪之動機、目的，即有未洽
    。被告上訴意旨否認犯罪固無可取，惟原判決既有前述可議
    ，即屬無可維持，應由本院將原判決撤銷。爰審酌被告犯罪
    之動機肇因於告訴人無端丟擲咖啡杯砸中被告，告訴人又未
    立即向被告致歉，致被告心生不滿之犯罪動機、犯罪之手段
    僅係拉扯、告訴人所受之傷害尚非嚴重，以及被告迄未就民
    事賠償部分達成和解犯罪後態度等一切情狀，量處如主文所
    示之刑，並諭知易科罰金之折算標準，以示懲儆。
據上論斷，應依刑事訴訟法第369條第1項前段、第364條、第299
條第1項前段，刑法第2條第1項前段、修正前第277條第1項、第
41條第1項前段，罰金罰鍰提高標準條例第1條前段、修正前罰金
罰鍰提高標準條例第2條，判決如主文。
本案經檢察官陳明光到庭執行職務。
中　　華　　民　　國　　96　　年　　2 　　月　　27　　日
                  刑事第二庭審判長法  官  呂丹玉
　　                              法  官  林恆吉
                          　　　　法　官  林銓正
以上正本證明與原本無異。
不得上訴。
　                                書記官  陳玲憶
中　　華　　民　　國　　96　　年　　3 　　月　　1 　　日
附錄：本案論罪科刑法條全文
中華民國刑法第277條第1項
（普通傷害罪）
傷害人之身體或健康者，處 3 年以下有期徒刑、拘役或 1 千元
以下罰金。
